【裁判字號】    97,訴,702
【裁判日期】    990430
【裁判案由】    返還所有物
【裁判全文】
臺灣嘉義地方法院民事判決               97年度訴字第702號
原      告  丙○○○
訴訟代理人  唐淑民律師
複 代理 人  乙○○
被      告  嘉義縣水上鄉公所
法定代理人  甲○○
訴訟代理人  王正明律師
複 代理 人  黃逸柔律師
上列當事人間返還所有物事件，本院於民國99年4月21日言詞辯
論終結，判決如下：
    主  文
被告應將坐落嘉義縣水上鄉○○○段二一六之三地號土地上如嘉
義縣水上地政事務所民國九十八年十二月十八日複丈成果圖所示
A部分面積一百八十平方公尺、B部分面積六十一平方公尺、C 部
分面積四十二平方公尺、D部分面積五十八平方公尺之建物拆除
，並將該等部分土地及上開複丈成果圖所示乙部分二百十平方公
尺、丙部分五十七平方公尺土地，共計六百零八平方公尺之土地
返還原告。
訴訟費用由被告負擔。
本判決於原告以新臺幣柒拾萬元供擔保後，得假執行。
    事實及理由
壹、程序方面：
  (一)按原告於判決確定前，得撤回訴之全部或一部。但被告已為
    本案之言詞辯論者，應得其同意，民事訴訟法第262條第1項
    定有明文。原告起訴先位聲明原為：「被告應將坐落嘉義縣
    水上鄉○○○段219之2地號土地上如附圖（即嘉義縣水上地
    政事務所95年6月1日複丈成果圖）所示甲部分（面積601平
    方公尺）之土地返還原告，並移轉所有權登記予原告。」，
    嗣以書狀表示撤回前開先位聲明部分，並經被告於民國98年
    11月2日言詞辯論期日表示同意撤回，與法並無不合，應予
    准許。
  (二)次按不變更訴訟標的，而補充或更正事實上或法律上之陳述
    者，非為訴之變更或追加，民事訴訟法第256條定有明文。
    原告起訴備位聲明原為：「被告應將坐落嘉義縣水上鄉○○
    ○段216之3地號土地上如附圖（即嘉義縣水上地政事務所95
    年6月1日複丈成果圖）所示A部分（面積155平方公尺）之建
    物拆除，並將如附圖所示乙部份之土地（面積614平方公尺
    ），返還與原告。」；嗣於98年11月2日具狀更正為：「被
    告應將坐落嘉義縣水上鄉○○○段216之3地號土地上如附圖
    （即嘉義縣水上地政事務所九十八年一月八日複丈成果圖）
    所示A、B、C、D部分之建物（面積以實測為準）拆除，並將
    如附圖所示乙部分之土地（面積以實測為準），返還與原告
    。」；又於98年11月24日更正為：乙部分土地係建物坐落之
    全部土地；再於99年1月11日言詞辯論期日，更正聲明為：
    「被告應將坐落嘉義縣水上鄉○○○段216之3地號土地上如
    嘉義縣水上地政事務所98年12月18日複丈成果圖A部分面積
    0.0180公頃、B部分面積0.0061公頃、C部分面積0.0042公頃
    、D部分0.0058公頃之建物拆除並將該部分土地及附圖所示
    乙部分0.0210公頃、丙部分0.0057公頃共計0.0608公頃土地
    返還原告。」，原告所為，核屬更正事實上之陳述，應予准
    許。
貳、實體方面：
一、原告起訴主張：
  (一)訴外人籃福來等人同意贈與被告水上鄉公所，供興建中庄社
    區服務中心之土地，乃現址之嘉義縣水上鄉○○○段219-2
    地號土地，而嘉義縣水上鄉○○○段216-3地號土地既係登
    記於原告丙○○○名下，自屬丙○○○所有。然水上鄉公所
    興建之中庄社區活動中心，並非坐落於贈與之嘉義縣水上鄉
    ○○○段219之2地號土地內，其中有如嘉義縣水上地政事務
    所98年12月18日複丈成果圖（下稱附圖）所示A、B、C、D部
    份之建物，無合法占有之權源，卻無權占用丙○○○所有之
    上開土地，依民法第767條之規定，丙○○○自得請求水上
    鄉公所將如附圖所示A、B、C、D部份之建物拆除，並將如附
    圖所示乙、丙部份之土地返還之。
  (二)因之聲明：被告應將坐落嘉義縣水上鄉○○○段216之3地號
    土地上如附圖A部分面積0.0180公頃、B部分面積0.0061公頃
    、C部分面積0.0042公頃、D部分0.0058公頃之建物拆除並將
    該部分土地及附圖所示乙部分0.0210公頃、丙部分0.0057公
    頃共計0.0608公頃土地返還原告。
二、被告則以下列言詞置辯，並聲明：原告之訴駁回。
    本件是分割登記錯誤，不是無權占有，原告亦自認活動中心
    沒有蓋錯，是土地分割錯誤。另原告在鈞院96年度嘉簡字第
    857號案件中主張上開同意書及建造所畫的地籍配置圖是錯
    誤的。
三、兩造不爭執事項：
  (一)籃福來、籃清爽、籃金宗於73年3月書立土地使用權同意書
    ，同意被告在嘉義縣水上鄉○○○段219地號土地興建RC磚
    造建築物。
  (二)嘉義縣水上鄉○○○段216-3地號土地登記名義人為原告，
    同段219-2地號土地登記名義人為被告，
  (三)被告在216-3地號土地上蓋有社區活動中心1棟（建物概況如
    98年12月3日複丈成果圖）。
四、兩造爭執事項厥為：（本院增加若干文字敘述）
  (一)籃福來、籃清爽、籃金宗有無將系爭216-3地號土地贈與原
    告之意思？
  (二)被告是否本為216-3地號土地所有權人，因分割錯誤致登記
    為219-2地號土地所有權人？
  (三)被告在216-3地號土地上蓋有社區活動中心1棟等建物（即附
    圖所示A、B、C、D建物及乙、丙部分土地），是否有權占有
    ？
五、本院之判斷：
  (一)籃福來、籃清爽、籃金宗有無將系爭216-3地號土地贈與被
    告之意思？
    按當事人主張有利於己之事實者，就其事實有舉證之責任。
    民事訴訟法第277條前段定有明文。被告抗辯籃福來、籃清
    爽、籃金宗有贈與系爭216-3地號土地之意思，原告否認之
    ，是自應由被告就此負舉證責任，惟被告迄今未能舉證證明
    ，自難認為籃福來、籃清爽、籃金宗有贈與系爭216-3地號
    土地之意思。況據原告提出、被告不否認真正之土地使用權
    同意書，籃福來、籃清爽、籃金宗同意使用之土地，以肉眼
    觀察，範圍恰在系爭219-2地號土地上，足見籃福來、籃清
    爽、籃金宗當初係贈與系爭219-2地號土地，而非系爭216-3
    地號土地。
  (二)被告是否本為216-3地號土地所有權人，因分割錯誤致登記
    為為219-2地號土地所有權人？
    被告復辯稱：本件是分割登記錯誤，不是無權占有，原告在
    本件起訴狀、96年度嘉簡字第867號事件及96年6月1日陳情
    狀中，均自認活動中心沒蓋錯，是分割錯誤云云，似指贈與
    時係贈與216-3地號土地部分，因分割錯誤，將219-2地號土
    地劃歸被告所有，然查原告固於本件及96年度嘉簡字第867
    號起訴狀中主張不在贈與範圍內之219-2地號土地，竟登記
    在被告名下，於陳情狀中主張水上鄉公所錯置土地地籍套繪
    圖所致，然原告業於98年11月2日補充理由狀中陳稱：「當
    初訴外人籃福來等人同意贈與水上鄉公所，以供興建中庄社
    區服務中心之土地，乃現址之嘉義縣水上鄉○○○段219之2
    地號土地，並非嘉義縣水上鄉○○○段216之3地號土地，原
    告丙○○○於起訴當時，因不明當初緣由，致有所誤解。」
    等語，足見原告原所稱分割錯誤乙節，應屬誤會。況籃福來
    、籃清爽、籃金宗係贈與嘉義縣水上鄉○○○段219地號土
    地之南側部分，而經肉眼比對複丈成果圖，系爭219地號土
    地之南側部分即現在之219-2地號土地，亦如上述，足見當
    初籃福來、籃清爽、籃金宗所贈與者，即現在219-2地號土
    地，並無被告所稱之分割登記錯誤情事。
  (三)被告在216-3地號土地上蓋有社區活動中心1棟等建物（即附
    圖所示A、B、C、D建物及乙、丙部分土地），是否有權占有
    ？
  1.原告主張系爭216-3地號土地為其所有，被告在土地上興蓋A
    、B、C、D部分建物，並在乙、丙部分土地鋪設水泥使用，
    無權占用系爭土地面積608平方公尺等事實，業據原告提出
    系爭土地登記謄本、照片5張為證，且經本院會同嘉義縣水
    上地政事務所測量人員到場勘測無訛，製有勘驗筆錄2份、
    98年1月8日複丈成果圖及附圖各1份在卷可稽。
  2.按以無權占有為原因，請求返還土地者，占有人對土地所有
    權存在之事實無爭執，而僅以非無權占有為抗辯者，土地所
    有權人對其土地被無權占有之事實無舉證責任，占有人自應
    就其取得占有係有正當權源之事實證明之。最高法院85年度
    台上字第1120號判決可稽。系爭216-3地號土地為原告所有
    ，被告不爭執，被告既然否認其非無權占有，則被告自應就
    其取得占有係有正當權源之事實證明之。被告援引活動中心
    建築師蔡明宏在本院96年度嘉簡字第857號事件中之證詞為
    證，蔡明宏證稱：活動中心的位置是社區理事會決定的，土
    地是誰的沒印象，但有出具同意書，我沒有到現場鑑界，這
    部分應由起造人負責，位置是根據附近道路狀況下去繪的，
    照道理應該將地籍圖套繪下去，有時候會產生錯誤，也是要
    鑑界的等語，惟上開證詞似指活動中心興蓋時，因未實際鑑
    界，致興蓋之位置有誤，無從推得被告有占有系爭216-3 地
    號土地之正當權源。此外，被告復未能舉證其係有權占有系
    爭216-3地號土地，自應認為被告係無權占有者。
六、按所有人對於無權占有或侵奪其所有物者，得請求返還之。
    民法第767條第1項前段定有明文。原告為系爭216-3地號土
    地之所有人，被告在土地上興蓋活動中心等建物，並鋪設水
    泥使用，無權占有系爭216-3地號土地，則原告本於民法第7
    67條第1項前段物上請求權之法律關係，請求被告應將坐落
    嘉義縣水上鄉○○○段216之3地號土地上如嘉義縣水上地政
    事務所98年12月18日複丈成果圖所示A部分面積180平方公尺
    、B部分面積61平方公尺、C部分面積42平方公尺、D部分面
    積58平方公尺之建物拆除，並將該等部分土地及上開複丈成
    果圖所示乙部分210平方公尺、丙部分57平方公尺土地，共
    計608平方公尺土地返還原告，為有理由，應予准許。
七、原告陳明願供擔保聲請宣告假執行，核無不合，爰酌定相當
    之擔保金額宣告之。
八、本件事證已臻明確，兩造其餘攻擊防禦方法，經核與本訴之
    判決結果不生影響，爰不一一論述，併此敘明。
九、據上論結：原告之訴為有理由，依民事訴訟法第78條、第39
    0條第2項，判決如主文。
中    華    民    國    99    年    4     月    30    日
                      民一庭法  官  張鶴齡
以上正本係照原本作成
如對本判決上訴須於判決送達後20日內向本院提出上訴狀
中    華    民    國    99    年    4     月    30    日
                            書記官  王博昭

司法院資訊處製作；財團法人民間司法改革基金會備份。
